臺灣基隆地方法院民事判決　　　　　　　100年度訴字第150號
原　　　告　徐瑞嫣
訴訟代理人　張和清
被　　　告　張興齡
上列當事人間請求塗銷抵押權設定登記事件，本院於民國100年8
月18日言詞辯論終結，判決如下：
    主  文
被告應將原告所有坐落基隆市○○區○○段九五六、九五七地號
土地，經基隆市安樂地政事務所於民國九十五年以基安字第一二
○八六號收件，於民國九十五年九月二十六日登記，擔保債權總
金額新臺幣壹佰萬元之抵押權登記予以塗銷。
訴訟費用新臺幣壹萬零玖佰元由被告負擔。
    事實及理由
一、原告起訴主張：
  (一)緣第三人張和清於民國95年 9月24日向被告借款新臺幣（下
    同） 100萬元（以下簡稱系爭借款），並以其所有坐落基隆
    市○○區○○段956、957地號土地（以下簡稱系爭土地）為
    擔保，設定擔保債權額 100萬元之抵押權予被告（以下簡稱
    系爭抵押權），並約定權利存續期間自95年 9月25日起至96
    年9月24日止，債務清償日為96年3月30日，無計利息，並依
    法登記在案。又張和清於96年10月間將系爭土地贈與原告，
    並於99年10月15日以彰化銀行本票清償被告90萬元，另於96
    年 9月21日匯款10萬元至被告所有之國泰世華銀行帳戶，上
    開借款業已全數清償完畢，不料被告拒絕出具清償證明，且
    不願配合提供相關資料以向地政機關辦理塗銷抵押權登記，
    而被告聲請之拍賣抵押物事件，亦遭本院以 100年度司拍字
    第13號裁定駁回，為此提起本訴，求為判決如主文第 1項所
    示。
  (二)對被告抗辯之陳述：第三人張和清與被告間之上開借款原本
    約定不計利息，然因張和清未能於約定之清償日期還款，被
    告要求張和清按月給付一分半之利息，張和清曾於97年10月
    19日簽發面額229,000元之本票1紙予被告，即係按月一分計
    息，嗣於98年 9月間，被告至張和清家中要求按月給付本金
    90萬元一分半之利息，張和清不同意，被告即作勢打人，張
    和清不堪被告騷擾，始於98年10月12日又簽發面額 391,000
    元之本票 1紙（以下簡稱系爭本票）予被告。又被告所稱之
    車輛係被告以9萬元出售予張和清，張和清已交付被告面額1
    0萬元之本票1紙，豈料被告不僅未還張和清 1萬元，甚至執
    該本票去向他人調借現金，後來執票人以該本票向張和清請
    款，張和清連同本息共計支付30萬元，且該車輛早於95年11
    月2日即過戶予張和清，被告所辯不足採信。
二、被告到庭則以：張和清於95年9月間向被告借款100萬元，並
    約定於96年 3月20日清償本息，利息為月息一分，豈料張和
    清一再拖延還款，被告偕友人至張和清家中催討，張和清始
    於98年10月12日簽發系爭本票予被告，用以繳付上開借款自
    95年 9月26日起至98年12月31日止之利息，原告所謂借款不
    要利息係指95年9月起至96年3月止，半年內之抵押權存續期
    間不要利息，且張和清前曾 2次簽發本票支付利息，因到期
    未付款，始換發98年10月12日之本票，原告抗辯係被告威脅
    張和清簽發本票，與事實不符。又張和清確實有清償被告90
    萬元之本金，然其匯款予被告之10萬元，與上開借款並無關
    係，此係被告將被告之子所有車牌號碼EY-4 913號小客車過
    戶予張和清之代價，張和清尚未清償借款10萬元及上開利息
    ，積欠被告之債務既未清償完畢，原告自不得請求塗銷抵押
    權等語資為抗辯，並聲明：駁回原告之訴。
三、兩造不爭執之事實：
  1.張和清於95年9月24日向被告借款100萬元，以其所有系爭土
    地為擔保，設定系爭抵押權予被告，並於99年10月15日清償
    90萬元，另於96年10月間將系爭土地以夫妻贈與名義移轉所
    有權登記予原告。
  2.張和清曾於96年9月21日匯款10萬元予被告。
  3.張和清曾簽發票面金額391,000元、票號546217號、發票日9
    8年10月12日之本票1紙予被告。
四、得心證之理由：
  (一)按抵押權所擔保者為原債權、利息、遲延利息、違約金及實
    行抵押權之費用；但契約另有約定者，不在此限，民法第86
    1條第1項定有明文。又抵押權所擔保之債權，其種類及範圍
    ，屬於抵押權之內容，依法應經登記，始生物權之效力（最
    高法院84年台上字第1967號判例意旨參照）。原告主張第三
    人張和清與被告間之系爭借款並無約定利息，被告則抗辯所
    謂不要利息係指95年9月起至96年3月止，約半年之抵押權存
    續期間不要利息，自95年 9月26日起至98年12月31日止仍須
    按月息一分計息云云。查系爭抵押權設定契約書記載：「(1
    6)債務清償日期：民國九十六年三月三十日。(17)利息：無
    計利息。(18)遲延利息：無。(19)違約金：無。(20)權利存
    續期間：95年9月25日至96年9月24日。」等語，有基隆市安
    樂地政事務所100年7月12日基安地所一字第1000005823號函
    附系爭抵押權設定登記資料在卷可憑。系爭抵押權登記內容
    中之利息欄既載明「無計利息」，遲延利息、違約金各欄均
    載為「無」，意即約定不計利息及無遲延利息及違約金，則
    系爭抵押權所擔保之債權範圍，限於已登記之權利金額即10
    0萬元，被告以張和清尚未清償系爭借款自95年9月26日起至
    98年12月31日止，按月息一分計算之利息云云，拒絕塗銷系
    爭抵押權登記，即屬無據。至於被告持有張和清於98年10月
    12日簽發之系爭本票，非在抵押權存續期間內即95年 9月25
    日至96年9月24日間所發生之債權，並非系爭抵押權效力所
    及，附此敘明。
  (二)次按當事人主張有利於己之事實者，就其事實有舉證之責任
    ，民事訴訟法第 277條定有明文。又原告於起訴原因已有相
    當之證明，而被告就抗辯事實並無確切證明方法，僅以空言
    爭執者，當然認定其抗辯事實之非真正，而應為被告不利益
    之裁判。又按債之關係消滅者，其債權之擔保及其他從屬之
    權利亦同時消滅，民法第 307條亦有明定。原告主張第三人
    張和清先於96年 9月21日匯款10萬元予被告，再於99年10月
    15日以彰化銀行本票清償90萬元，系爭借款已全數清償完畢
    ，被告就張和清已清償90萬元之事實固不爭執，惟抗辯張和
    清尚未清償10萬元借款，張和清之所以於96年 9月21日匯款
    10萬元予被告，係為支付其向被告購買被告之子所有車牌號
    碼EY-4913號小客車之買賣價金云云。查上開車輛係於95年1
    1月2日辦理過戶，登記在張和清名下，業據原告提出交通部
    公路總局臺北區監理所基隆監理站100年7月12日北監基一字
    第1000008870號函附卷足憑，衡情買賣車輛之交易價金應係
    在辦理過戶登記前即已給付，不至於拖延到車輛過戶後10個
    多月才給付，被告辯稱張和清於96年 9月21日匯款之10萬元
    係給付車輛買賣價金，核與常情有違，復未提出相關事證以
    實其說，所辯尚難憑採。
  (三)末按所有人對於妨害其所有權者，得請求除去之，民法第76
    7條第1項中段亦有明文規定。查張和清先於96年 9月21日清
    償被告10萬元，及於99年10月15日清償被告90萬元，原告主
    張系爭 100萬元借款業已清償完畢之事實，堪信屬實。系爭
    借款既經債務人張和清清償完畢，從屬於系爭 100萬元借款
    債權之抵押權應隨同消滅，卻未經被告塗銷登記，足認系爭
    抵押權登記已妨害原告對於系爭土地之所有權。從而，原告
    請求被告塗銷系爭抵押權登記，自屬有據。
五、綜上所述，系爭抵押權所擔保之債權已不存在，且該抵押權
    之存續期間已經屆滿，原告於抵押權存續期間屆滿後，本於
    所有人排除侵害請求權，請求被告塗銷系爭抵押權設定登記
    ，為有理由，應予准許。
六、本件訴訟費用即第一審裁判費10,900元，由被告負擔。
七、結論：本件原告之訴為有理由，依民事訴訟法第78條、第87
    條第1項，判決如主文。
中    華    民    國   100    年    9     月     1    日
                  民事庭法  官  陳湘琳
以上正本係照原本作成。
對於本件判決如有不服，應於收受送達後20日內向本院提出上訴
書狀，敘述上訴之理由，上訴於臺灣高等法院，並按他造當事人
之人數附具繕本。
中    華    民    國   100    年    9     月     1    日
                        書記官  莊惠雯